【裁判字號】    99,交聲,1402
【裁判日期】    990402
【裁判案由】    聲明異議
【裁判全文】
臺灣臺中地方法院交通事件裁定        99年度交聲字第1401號
原處分機關  交通部公路總局臺中區監理所
異  議  人
即受處分人  甲○○
上列受處分人因違反道路交通管理處罰條例案件，對於交通部公
路總局臺中區監理所於民國99年2 月11日所為之處分（原處分案
號：中監違字第裁60－ZCRO23377 、ZCRO23382 號裁決書）聲明
異議，本院裁定如下：
    主  文
異議均駁回。
    理  由
一、原處分意旨略以：異議人即受處分人甲○○所有車牌號碼Ｃ
    5 －5285號自用小客車，分別於：（一）98年8 月2 日，在
    員林收費站南下（第8 車道），有「汽車行駛於應繳費之公
    路不依規定繳費（未申裝戶使用非登記所屬Ｅ通機）（98年
    8 月2 日下午11時26分過違規地點，經通知補繳，繳費期限
    98年9 月25日止未補繳）」（二）98年8 月3 日，在員林收
    費站北上（第7 車道），有「汽車行駛於應繳費之公路不依
    規定繳費（未申裝戶使用非登記所屬Ｅ通機）（98年8 月3
    日上午4 時28分過違規地點，經通知補繳，繳費期限98年9
    月25日止未補繳）」等違規行為，受處分人均未於應到案日
    期98年11月25日前到案，經本所依道路交通管理處罰條例第
    27條第1 項之規定，於99年2 月11日以中監違字第裁60－Ｚ
    ＣＲ023377、ＺＣＲ023382號裁決書分別裁處罰鍰6,000 元
    ，逾期則依裁決書處罰主文規定裁處等語。
二、聲明異議意旨略以：因受處分人住所地址與戶籍地址不同，
    而戶籍地址之信箱無鎖，信件常遭資源回收人士取走，故整
    件事件之通知單等等接未收到，並非不作ＥＴＣ補繳動作，
    實因沒收到任何通知，現欲申請補繳，望予准許並撤銷3,00
    0 元（共計6,000 元）之罰鍰等語。
三、按「汽車行駛於高速公路、快速公路或設站管制之道路，有
    其他違反管制規定之行為（未依標誌指示過站繳費），處駕
    駛人600 元以上1,200 元以下罰鍰。」道路交通管理處罰條
    例第33條第3 項定有明文。次按「汽車行駛於應繳費之公路
    、橋樑、隧道或輪渡，不依規定繳費者，處汽車所有人或駕
    駛人新臺幣（下同）3,000 元以上6,000 元以下罰鍰，並追
    繳欠費。」道路交通管理處罰條例第27條第1 項定有明文。
    而該條規定著眼在於我國以往使用公路、橋樑、隧道或渡輪
    之收費均採人工收費方式，故駕駛人行駛於上開地點不依規
    定繳費，乃明知未繳費而強行通過收費處所之行為，難諉為
    疏忽所致；但邇來電子收費設備之採用，部分取代傳統人工
    收費方式，駕駛人於行駛前雖有注意票證餘額是否足敷繳費
    之義務，惟其駕駛過程中難以時刻觀察該票證餘額，且通過
    收費處所發覺餘額不足時，亦難有立即停止駕駛並補足餘額
    之機會，此於高速行駛之公路上尤其明顯，是若駕駛人行駛
    於採用電子收費設備之上開地點不依規定繳費，是否仍一致
    認定其確有不繳費之故意及具有規範違反性，已非無疑。據
    此，本於道路交通管理處罰條例條例第27條第1 項汽車行駛
    於應繳費之公路應繳納之通行費及第56條第2 項在道路收費
    停車處所停車應繳納之停車費均屬公法上金錢給付義務之特
    質，於該條例第27條第1 項在非人工收費之電子設備收費情
    形，未及比照同條例第56條第2 項修正為「通知駕駛人補繳
    …逾期再不繳納」前，仍應作相同之解釋，即認在行駛於應
    繳費並使用電子收費設備之上開處所此特殊情形下，該條例
    第27條第1 項之「不依規定繳費」應解釋為「經通知補繳後
    逾期仍未繳納」之行為。復按，公路法第24條第2 項授權交
    通部訂立之公路通行費徵收管理辦法及交通部臺灣區○道○
    ○○路局電子收費申裝及欠費追繳作業注意事項第17點：「
    除第16點外，用路人可自行於規定期限內至指定地點繳納通
    行費及『欠費自動補繳作業處理費』，因系統因素致無法完
    成扣款交易者，不另收『欠費自繳作業處理費』」、「逾規
    定期限未繳納者，由本局查明車主資料後，交營運單位寄發
    『補繳通行費及作業處理費通知單』通知補繳通行費及『欠
    費通知補繳作業處理費』，因系統因素致無法完成扣款交易
    者，不另收『欠費通知補繳作業處理費』」、「用路人應於
    通知單所列之繳費期限內完成補繳程序，逾期未繳納則移送
    相關警察單位依法處理」，本件關於汽車行駛於應繳納通行
    費之國道高速公路未依規定繳納，應由營運單位即遠通電收
    股份有限公司寄發補繳通行費通知單通知駕駛人補繳通行費
    ，逾期未繳納者，再移送警察單位依道路交通管理處罰條例
    第27條第1 項規定依法舉發之。易言之，駕駛人在經通知補
    繳期限前，是否有「汽車行駛於應繳費之公路不依規定繳費
    」之違規事實，仍屬不確定狀態，應於補繳期限屆滿後仍未
    補繳費用，其違規行為方屬成立（臺灣高等法院97年度交抗
    字第1203號至1212號裁定意旨、臺灣高等法院暨所屬法院97
    年法律座談會刑事類提案第1號決議意旨參照）。
四、受處分人對於其所有之上開車輛，於前揭時間，未裝設戶使
    用非登記所屬Ｅ通機而行駛於高速公路電子收費車道，致未
    繳通行費之事實，並不爭執，雖受處分人爭執其並未收受罰
    單等等，請求免罰云云，惟：
  (一)按違反道路交通管理處罰條例第27條第1 項之違規行為，依
    前揭「交通部臺灣區○道○○○路局電子收費申裝及欠費追
    繳作業注意事項」之規定，於車輛不依規定繳納通行費時，
    應先製發「補繳通行費及作業處理費通知單」，追繳通行費
    並加收作業處理費用，於用路人未依通知單所列金額及繳費
    期限完成補繳，逾補繳期限截止日未繳納時，始就其該違規
    行為予以舉發。而依違反道路交通管理事件統一裁罰基準及
    處理細則第五條規定，處理違反道路交通管理事件，有關文
    書送達之程序，依行政程序法之規定；又送達於應受送達人
    之住居所、事務所或營業所為之；再於應送達處所不獲會晤
    應受送達人時，得將文書付與有辨別事理能力之同居人、受
    僱人或應送達處所之接收郵件人員；另送達不能依前二條規
    定為之者，得將文書寄存送達地之地方自治或警察機關，若
    由郵務機關送達者，得將之寄存於送達地之郵政機關，並作
    送達通知書兩份，一份黏貼於應受送達人住居所、事務所、
    營業所或其就業處所門首，另一份交由鄰居轉交或置於該送
    達處所信箱或其他位置，以為送達，行政程序法第72條第1
    項、第73條第1 項及第74條第1 項、第2 項，分別定有明文
    ，各該送達方式均依法律規定而發生送達效力。另按「住居
    所」係民法上概念（民法第20條至第24條參照），指當事人
    依一定事實，足認以久住之意思，住於一定之地域者，即為
    設定其住所於該地；所謂一定事實，包括戶籍登記、居住情
    形等，尤以戶籍登記資料為主要依據，但不以登記為要件。
    又戶籍法所為之戶籍住址之登記（戶籍法第1 條參照），採
    形式主義，未登記不發生戶籍法上效力。戶籍登記之住址（
    即戶籍所地址) ，則為戶籍管轄區內之處所，主要發生選舉
    、兵役、教育等公法上效力，與住居所為民法上法律行為的
    準據，發生各種民事上的效力，二者規範意旨不同。實務上
    戶籍法上的住址與民法上的住居所，絕大多數情形雖為同一
    處所，但並非當然同一。然現行戶籍法第20條課當事人遷出
    登記義務：遷出戶籍管轄區域3 個月以上，應為遷出之登記
    。戶籍法所謂之遷出及遷入登記，並非僅指戶籍上之異動而
    已，實應包括居住處所遷移之事實行為在內（最高法院92年
    度臺上字第1130號判決意旨參照）。換言之，從上開戶籍法
    規範意旨觀之，戶籍法上的住址與民法上的住居所同一乃屬
    法規範之期待，是以不論法院或行政機關在調查「住所」時
    ，除非利害關係人另有舉證，否則通常均以向戶政機關調查
    之戶籍登記之住址為認定標準。
  (二)查受處分人自91年9 月17日即將戶籍地遷入「臺中市○區○
    ○路151 之2 號8 樓」，此有受處分人戶籍謄本1 份在卷可
    考，而本件「補繳通行費及作業處理費通知單」係於98年 9
    月8 日寄存送達於受處分人上開「臺中市○區○○路151 之
    2 號8 樓」住所，受處分人雖以住所地與戶籍地不同等語置
    辯，然斯時戶籍地仍設籍於「臺中市○區○○路151 之2 號
    8 樓」，且本案交通部公路總局臺中區監理所依該戶籍址送
    達本案裁決書2 份，雖亦均為寄存送達，然受處分人均得於
    期限內即為聲明異議，足認該戶籍址尚非與受處分人完全無
    涉，況受處分人係因個人因素致令戶籍與住居所並非同一，
    又受處分人並未向監理機關陳報實際之住居所，則在受處分
    人未有向監理機關變更通訊住址之紀錄下，遠通電收公司以
    戶政機關之戶籍登記之住址為認定受處分人住所地之標準，
    依上開之戶籍地址送達，因未獲會晤本人，亦無受領文書之
    同居人或受僱人，乃製作送達通知書2 份，1 份黏貼於應受
    送達人住居所門首，1 份置於該送達處所信箱或其他適當位
    置以為送達，並寄存在臺中臺中路郵局，並依法辦理寄存送
    達，業已生合法送達之效力。又因受處分人逾繳費期限未繳
    納，經內政部警政署國道公路警察局以其於補繳期限終止日
    之次日成立道路交通管理處罰條例第27條第1 項「汽車行駛
    於應繳費之公路，不依規定繳費」之違規行為，於98年10月
    26日依法舉發，該舉發單（載明應到案期限為98年11月25日
    ）係於98年11月3 日送達於「臺中市○區○○路151 之2 號
    8 樓」處所，亦因未獲會晤本人，亦無受領文書之同居人或
    受僱人，乃製作送達通知書2 份，1 份黏貼於應受送達人住
    居所門首，1 份置於該送達處所信箱或其他適當位置以為送
    達，並寄存在同上郵局等情，有交通部臺灣區○道○○○路
    局員林收費站99年3 月15日函檢附之該局委託遠通電收公司
    辦理電子收費業務送達證書、內政部警政署國道公路警察局
    舉發違反道路交通管理事件通知單（公警局交字第ＺＣＲ
    023377號、公警局交字第ＺＣＲ023382）及其送達證書附卷
    可稽。該等催繳通知單及舉發單均因寄存送達而發生合法送
    達效力，此乃依法律規定所發生之送達效力，不受受處分人
    實際是否或於何時領取寄存文件之影響，是受處分人未於催
    繳通知單載明之繳款期限前補繳通行費及作業處理費，於補
    繳期限終止日之次日已成立道路交通管理處罰條例第27條第
    1 項之違規，舉發機關依法舉發並無違誤，嗣受處分人再逾
    舉發單載明之應到案期限98年11月25日，迄原處分機關於99
    年2 月11日裁決時未到案，而有逾應到案期限60日以上之情
    形，則原處分機關逕依前揭道路交通管理處罰條例第27條第
    1 項、道路交通管理事件統一裁罰基準及處理細則第2 條第
    2項之裁罰基準表等規定處罰，均屬於法有據。
五、綜上，本件受處分人確有違反道路交通管理處罰條例第27條
    第1 項之違規行為，經舉發機關依法舉發，原處分機關逕為
    裁罰，均無違誤，本件受處分人之異議均無理由，應予駁回
    。
六、據上論斷，應依道路交通管理處罰條例第87條第2 項，道路
    交通案件處理辦法第19條，裁定如主文。
中    華    民    國    99    年    4     月    2     日
                  交通法庭   法  官  簡婉倫
以上正本證明與原本無異。
如不服本裁定，應於裁定送達後 5日內向本院提出抗告狀（須附
繕本）。
                             書記官  許千士
中    華    民    國    99    年    4     月    2     日

司法院資訊處製作；財團法人民間司法改革基金會備份。
